【裁判字號】    90,訴,295
【裁判日期】    901018
【裁判案由】    撤銷贈與等
【裁判全文】
臺灣屏東地方法院民事判決  九十年度訴字第二九五號
    原      告  高雄區中小企業銀行股份有限公司
    法定代理人  丙○○
    訴訟代理人  甲○○
    被      告  丁○○
                乙○○
右當事人間撤銷詐害行為等事件，本院判決如左：
    主      文
原告之訴駁回。
訴訟費用由原告負擔。
    事      實
甲、原告方面：
一、聲明：。
（一）被告乙○○贈與被告丁○○坐落屏東縣屏東市○○段九五之二七地號土地所有
      權全部之贈與行為及基於贈與行為所為之所有權移轉行為均應予撤銷。
（二）被告丁○○就第一項撤銷部分應塗銷所有權登記。
二、陳述：
（一）被告乙○○向原告借款新台幣（下同）四百萬元，借款期間自民國八十六年五
      月六日起至九十六年五月三日止，約定年息百分之九點六，按月償還本息，如
      遲延給付，如遲延六個月內者，按上開利率百分之十，逾期超過六個月者，按
      上開利率百分之二十計算遲延違約金，詎被告乙○○於八十九年九月七日起即
      無繳納本息，依約應將本金連同利息違約金一次清償。
（二）坐落屏東縣屏東市○○段九五之二七地號土地（以下簡稱系爭土地），原係被
      告乙○○所有，其於八十九年七月六日起無繳納前開借款本息，卻於同年十二
      月七日間，而將系爭土地無常贈與其配偶即被告丁○○，且辦必所有權移轉登
      記程序，該贈與行為之無償行為因害及原告借款之受償，該贈與行為及移轉所
      有權登記之行為應依民法第二百四十四條規定予以撤銷之。並應將所有權移轉
      登記塗銷回復乙○○所有。
（三）對被告抗辯之陳述：
  １、被告乙○○於八十四年四月二十一日以其坐落屏東縣東港鎮○街段九七之五
      三、三八七之。四八即重測後之新義段七一地號及三八七之四九即重測後新義
      段七二地號三筆土地設定第一順位最高限額抵押權於原告五百四十萬元，其後
      於八十六年五月六日向原告貸款四百萬元，詎被告乙○○至八十九年九月七日
      即無繳納本息，尚欠原告本金三百零二萬九千三百九十七元及利息、違約金未
      受清償。而前開抵押標的物經原告銀行鑑估結果，扣除土地增值稅後僅餘二百
      四十萬元之價值，顯不足清償該擔保債權。
  ２、又被告乙○○於八十四年三月七日以其所有坐落屏東縣長治鄉○○段一三零七
      （重測前長興段一一四三之地號）及同段一三零六地號（重測前長興段一一四
      二地號）二筆土地設定第一順位最高限額抵押權九百六十萬元於原告，其後於
      八十八年五月十二日向原告借貸八百萬元，以訴外人楊榮一、楊陳碧月為連帶
      保證人，詎被告乙○○於八十九年九月十三日起無依約繳本息，計尚欠本金七
      百九十五萬零八百六十七元及利息、違約金未受清償，經於九十年五月十五日
      鑑估不動產價值結果，扣除土地增值稅，上開二筆抵押標的物之價值僅值三百
      一十萬元。亦不足以清償原告之擔保債權。
  ３、綜合前述，被告乙○○尚積欠原告本金債權一千零九十八萬（原告書狀誤繕為
      九百八十萬）零二百六十元及利息、違約金未清償。而所提供汁抵押標的物鑑
      估價值僅值八百九十八萬五千零六十元，扣除土地增值稅後更僅剩餘約五百一
      十萬元，顯不足清償所積欠債權甚多，況被告如主張擔保物價值足以清償所借
      款，何以積欠七月餘之本息未繳，經原告催討亦無置理，被告乙○○亦更於八
      十九年九月起無繳息後，嗣於同年十二月七日以夫妻贈與之方式將系爭土地移
      轉被告丁○○所有，可證明被告間故意詐害原告之債權甚明。原告自得依民法
      第二百四十二條第一項及同條第四項回復原狀之請求，塗銷被告二人間就系爭
      土地所為移轉登記。
  ４、又被告主張就系爭土地雖為贈與行為實隱藏買賣行為，惟系爭土地之鑑定價格
      高出被告丁○○出資代被告乙○○清償之借款及利息八百萬餘元甚多，且本件
      原告對被告乙○○之債權僅本金債權即一千一百多萬元，尚未計算利息及違約
      金。而被告提出鈞院執行處所定拍賣價格之函，係原告對被告乙○○所有抵押
      標的物聲請執行之執行事件。
三、證據：提出借據、約定書、放款帳卡、本院九十年三月十三日九十年度裁全字第
    六八一號民事裁定、不動產估價核算表二件、房屋資訊查詢單三件、歸戶財產查
    詢清單各一件、土地登記謄本二件為證，及聲請鑑定被告所有土地之價格。
乙、被告方面：
壹、被告丁○○部分：
一、聲明：原告之訴駁回。
二、陳述：
（一）對被告乙○○與原告間之借款情形不清楚，但其自八十八年間每月已陸續代被
      告乙○○繳納貸款利息，約十萬餘元，並於八十九年間代乙○○清償向訴外人
      國泰人壽保險股份有限公司之貸款四百三十餘萬元，總計約達八百萬餘元，乙
      ○○為示負責，而將系爭土地出售被告，因土地增值稅高達五百萬餘元，乃以
      夫妻間贈與免稅之規定，而以夫妻贈與之原因關係辦理所有權移轉登記。實則
      為隱藏買賣行為。為此原告訴請撤銷贈與行為及土地所有權移轉登記之行為，
      並將系爭土地所有權移轉登記予以塗銷之訴為無理由。
（二）而被告之代乙○○清償情形如下：於八十九年八月九日貸借三百萬元後，於同
      日提領一百三十六萬五千元代乙○○清償其向國泰人壽保險股份有限公司所借
      之四百三十八萬元中之部分貸款，另自八十八年九月十九日起至同年六月時三
      日止自被告所開設之銀行帳戶中提領十二筆現金，包括八十八年八月十九日及
      同年九月一日各提領十萬元、同年十月四日提領六萬元、同年十月三十日及同
      年十一月十六日各提領十萬元、同年十一月二十四日提領十萬五千元、八十九
      年一月五日提領五萬元、同年二月二日提領十一萬五千元、同年二月二十四日
      提領六萬元、同年三月八日提領十一萬元、同年四月二十五日提領十二萬元、
      同年六月十三日提領十三萬元等十二筆共計一百一十五萬元支付乙○○之借款
      利息。
（三）且被告乙○○曾提供其所有坐落屏東縣長治鄉○○段一三０六地號、及同段一
      三０七地號、屏東縣東港鎮○○段七一地號、及同段七二地號、東港鎮○街段
      九七之五三地號五筆土地設定第一順位抵押權擔保原告之債權，原告尚未實施
      拍賣，何以證明被告乙○○之所有財產不足清償所欠借款債務，原告須先舉證
      證明被告乙○○財產不足清償始得行使撤銷權，撤銷其與被告間之贈與行為。
（四）再者，原告提出鑑估價值報告與土地實際價值不相符，因被告乙○○所有土地
      雖為田地目，但可供建築使用，不應以田地目之價值認定之，亦不應以原告陳
      報之鑑定機關所為鑑定價格為依據，應以鈞院執行處所為鑑價為參考價值。其
      中被告乙○○所有之屏東縣長治鄉○○段一三０六地號及同段一三０七地號土
      地及坐落其上之建物，經鈞院以九十年執字第六五八二號執行拍賣，鑑定底價
      價格為七百九十五萬四千二百元，另坐落屏東縣東港鎮○○段七一地號、及同
      段七二地號、東港鎮○街段九七之五三地號土地三筆，經鈞院以九十年度執字
      第六五八三號執行拍賣，所定拍賣底價為五百零二萬九千八百七十二元，均高
      出原告所陳報鑑價之機構所為鑑定價格甚多，應依執行拍賣後確有不足清償債
      權時，使得撤銷系爭土地之贈與行為。
三、證據：提出國泰人壽保險股份有限公司九十年五月四日貸款清償證明二件、台東
    區中小企業銀行活期儲蓄存款存摺、高雄區中小企業銀行活期儲蓄存款存摺、土
    地登記謄本五件、本院民事執行處九十年八月二十一日屏院正民執宙字第九十執
    六五八三號函、同年八月九日屏院正民執宙字第九十執六五八二號函各一件為證
    。
貳、被告乙○○部分：未於言詞辯論期日到場，亦無提出任何書狀做何聲明或陳述。
丙、本院依職權函屏東縣屏東地政事務所調閱系爭土地被告間贈與之相關登記文件資
    料、及函財政部財稅資料中心查詢被告之財產狀況。
    理      由
甲、程序方面：
    被告乙○○經合法通知未於言詞辯論期日到場，查無民事訴訟法第三百八十六條
    所列各款情形，爰依原告之聲請，准由其一造辯論而為判決。
乙、得心證之理由：
一、原告主張被告乙○○分別於八十四年四月二十一日以其坐落屏東縣東港鎮○街段
    九七之五三、三八七之四八即重測後之新義段七一地號，及三八七之四九即重測
    後新義段七二地號三筆土地設定第一順位最高限額抵押權於原告五百四十萬元，
    並於八十六年五月六日向原告貸款四百萬元，被告乙○○於八十九年九月七日即
    無繳納本息，尚欠原告本金三百零二萬九千三百九十七元及利息、違約金未受清
    償；另於八十四年三月七日以其所有坐落屏東縣長治鄉○○段一三零七（重測前
    長興段一一四三之地號）及同段一三零六地號（重測前長興段一一四二地號）二
    筆土地設定第一順位最高限額抵押權九百六十萬元於原告，並於八十八年五月十
    二日向原告借貸八百萬元，且以訴外人楊榮一、楊陳碧月為連帶保證人，被告乙
    ○○於八十九年九月十三日起無依約繳本息，借款債權已屆清償期，計尚欠本金
    七百九十五萬零八百六十七元及利息、違約金未受清償，目前經原告對上開五筆
    抵押標的物聲請本院實行抵押權定底價拍賣中等情，業提出借據、放款帳卡、及
    被告丁○○提出之土地登記謄本五件、本院民事執行處九十年八月二十一日屏院
    正民執宙字第九十執六五八三號函、同年八月九日屏院正民執宙字第九十執六五
    八二號函等件在卷足稽，被告乙○○復未到場爭執或提出書狀予以或否認，被告
    丁○○亦無爭執，是以原告主張被告乙○○共積欠其一千零九十八萬零二百六十
    四元及利息與違約金尚未清償（以下簡稱前揭借款債權），目前正對其抵押物實
    行拍賣中一節自可信為真實。
二、其次原告主張被告乙○○與丁○○間就系爭土地之贈與行為，因所有權之移轉害
    及原告前揭借款債權受償，原告自得請求撤銷贈與行為及基於贈與行為所為之所
    有權移轉登記行為，及塗銷該所有權移轉登記回復乙○○所有，至被告丁○○所
    稱係以贈與行為之形式，實則隱藏買賣行為，以其代乙○○清償之借款債權及利
    息雖達八百萬餘元，而系爭標的經鑑價結果高達二千五百八十四萬八千五百元，
    與被告丁○○所清償數額相差甚大，如為買賣行為價值顯不相當，且被告乙○○
    所積欠本金金額即高達一千餘萬元，尚未計入利息與違約金，如依執行法院之拍
    賣底價出賣抵押物所得金額，亦不足清償被告乙○○所積欠原告之債權，被告夫
    妻間之贈與行為既害及原告前揭借款債權受償，自得依法撤銷贈與行為及移轉所
    有權之物權行為，並塗銷移轉登記回復乙○○所有等情。
三、被告丁○○則以其被告乙○○間就系爭土地所為贈與行為有無害及原告前揭借款
    債權之清償，原告應先證明被告乙○○所提供其所有之五筆抵押標的物之土地實
    行抵押權後不足清償其債權，始得行使民法第二百四十四條規定之撤銷權，且因
    被告二人間贈與行為雖發生原因登記為贈與，實則其自八十九年八月九日貸借三
    百萬元後，於同日提領一百三十六萬五千元代乙○○清償其向訴外人國泰人壽保
    險股份有限公司所借之四百三十八萬元中之部分貸款，另自八十八年九月十九日
    起至同年六月十三日止自其銀行帳戶中提領十二筆現金，共計一百一十五萬元支
    付被告乙○○之借款利息，總計代償八百萬餘元，其與乙○○間就系爭土地所為
    移轉所有權實為隱藏買賣行為，僅因節省土地增值稅而登記為夫妻間贈與行為等
    語資為抗辯。是本件主要爭點一為被告乙○○與丁○○間贈與行為是否為買賣行
    為？另一則如確為贈與行為有無害及原告前揭借款債權之受償？
四、按債務人所為之無償行為，有害及債權者，債權人得聲請法院撤銷之。而前條撤
    銷權，自債權人知有撤銷原因時起，一年間不行使而消滅，或自行為時起經過十
    年而消滅。民法第二百四十四條第一項及同法第二百四十五條分別定有明文。
五、本件原告主張被告間就系爭土地於八十九年十二月四日成立夫妻間贈與契約，且
    移轉所有權於被告丁○○所有，有土地登記謄本一件為證，且經本院調閱該登記
    相關文件資料審閱無誤，有屏東縣屏東地政事務所九十年五月二日九十屏所地一
    字第六九二五號函所附登記資料在卷足憑，被告丁○○固主張其與被告乙○○間
    為隱藏買賣行為，並提出代償八百萬元之相關憑證即國泰人壽保險股份有限公司
    九十年五月四日貸款清償證明二件、台東區中小企業銀行活期儲蓄存款存摺、高
    雄區中小企業銀行活期儲蓄存款存摺等件為證，原告對其代被告乙○○清償把八
    百萬餘元一事無爭執，被告丁○○確有代被告乙○○清償上開金等情足信屬實。
    為審酌系爭土地之價值，如依系爭土地之公告現值乘以面積計算之，系爭土地之
    價值為一千零二十五萬四千元，有土地登記謄本足憑，與被告所代償八百萬元，
    相差達三百萬元之數；如依鑑定機關所為鑑估價格，則高達二千五百八十四萬八
    千五百萬元等情，有歐亞不動產鑑定股份有限公司（以下簡稱歐亞鑑定公司）九
    十年九月四日歐亞字第九００八００號函所附鑑定報告書一份在卷足參。該鑑定
    機構為原告所提出，姑不論該鑑定機構所為鑑價結果是否公正符實而可採信其鑑
    定意見，僅按系爭土地之公告現值計算土地價值與被告丁○○所稱作為買賣價金
    之代償金額已差約三百萬元，而被告丁○○亦自承除該代償憑證外無其他證據足
    以佐證其與被告乙○○間就系爭土地為隱藏買賣行為之證據，以其價金與系爭土
    地價值顯不相當，是被告丁○○抗辯其與被告乙○○間實質上為買賣行為等詞無
    法採信。是其確為被告夫妻間贈與行為一節足堪認定。
六、其次原告主張該贈與行為有害及其前揭借款債權受清償等情，除提出原告銀行之
    不動產估價核算表為證外，經囑託鑑定機關就被告乙○○所有坐落屏東縣長治鄉
    ○○段一三０六地號及同段一三０七地號土地及坐落其上之建物即門牌號碼屏東
    縣長治鄉○○路永興巷二十二號之房屋，其中二筆土地鑑定價格為三百三十八萬
    九千八百二十四元，建物為四十一萬０六百九十六元，有歐亞鑑定公司前開函所
    附鑑定報告書一份在卷可憑，而本院執行處就上述三筆不動產所定拍賣底價則為
    價格為七百九十五萬四千二百元此有本院民事執行處九十年執字第六五八二號強
    制執行事件不動產附表一件附卷足參；另坐落屏東縣東港鎮○○段七一地號、及
    同段七二地號、東港鎮○街段九七之五三地號土地三筆，經囑託歐亞鑑定公司鑑
    定價值結果，前開三筆土地之鑑定價值為四百八十萬一千二百元，有歐亞鑑定公
    司前開函所附鑑定報告書可憑，而本院民事執行處定拍賣底價則為五百零二萬九
    千八百七十二元，有本院九十年度執字第六五八三號強制執行事件之不動產附表
    在卷足證，是本院審酌被告乙○○前開各筆土地之價值否是足清償被告乙○○對
    原告之前揭借款債權，以上述各筆土地及建物均經原告聲請本院民事執行處查封
    實施拍賣中，自以現為查封拍賣所定底價為參考依據，較符實際土地價值，而依
    該五筆土地及一筆建物所定拍賣底價合計總額為一千二百九十八萬四千零七十二
    元，如依該價額拍定結果，扣除原告債權一千零九十八萬零二百六十四元應繳納
    之執行費用約為七十六萬八千餘元，如分別按約定年息百分之九點六與百分之九
    點０九計算結果，八十九年九月迄本件言詞辯論終結之日近一年期間利息約為一
    百零一萬三千餘元，而該拍定價格除扣除執行費用外，尚有土地增值稅應予扣除
    ，僅加計執行費用、利息及本金之數額約達一千二百七十六萬一千餘元，惟以被
    告之一年間所生違約金估算約為十五萬二千元，加計入前開數額，未計土地增值
    稅情狀下，拍賣底價約比原告債權高出十餘萬元，僅憑上述土地建物是否原告前
    揭借款債權確屬不能完全清償，尚未能認定，且按被告間之贈與無償行為固減損
    被告乙○○之資力狀況，此理甚明，然是否應予撤銷贈與行為，尚需評估債務人
    整體財產狀況，是否除系爭土地外，餘無其他財產足供清償為斷。而查本件被告
    乙○○除前述五筆土地及建物外，尚有坐落屏東縣長治鄉○○段土地一筆、及門
    牌號碼屏東市○○○路○段八十六號房屋一棟、楠梓電子股份有限公司及國巨股
    份有限公司之投資、汽車一輛等財產，此經本院依職權函財政部財稅資料中心查
    閱被告之財產狀況，有該中心九十年五月十八日資五字第九００六八四八一號函
    所附財產明細表一份在卷可憑，是以，參酌前開所述各項財產情狀，原告無提出
    證據證明被告乙○○所有之坐落屏東縣長治鄉○○段土地一筆、及門牌號碼屏東
    市○○○路○段八十六號房屋一棟、楠梓電子股份有限公司及國巨股份有限公司
    之投資、汽車一輛等財產有何不足以清償被告乙○○所積欠原告前揭借款債權之
    情，是被告乙○○既尚有其他財產足以清償債務，是本件原告所述被告二人間贈
    與之無償行為害及其前揭債權受償即屬不能證明。
七、綜上所述，原告既無法證明系爭土地之贈與行為損害及原告債權之受償，從而原
    告依據民法第二百四十四條行使撤銷權，就被告間以登記原因夫妻贈與，登記日
    期八十九年十二月七日就系爭土地贈與行為之債權行為及物權行為應予撤銷並請
    求塗銷被告丁○○該所有權移轉登記，均屬無據，為無理由，應予駁回。
八、本件判決之基礎已臻明確，兩造其餘攻擊防禦方法與舉證，核與判決無影響，爰
    不另一一論述，附此敘明。
據上論結：本件原告之訴為無理由，依民事訴訟法第三百八十五條第一項前段、第七
十八條，判決如主文。
中      華      民      國      九十      年      十      月    十八    日
                                    臺灣屏東地方法院民事第一庭
~B法      官  潘  快
右為正本，係照原本作成。
如對本判決上訴，須於判決送達後廿日內向本院提出上訴狀。
~B法院書記官  鄭美雀
中      華      民      國      九十      年      十      月     十八   日


司法院資訊處製作；財團法人民間司法改革基金會備份。
